ACORDAO-COMPLETO-2352778

ACÓRDÃO 5385/2020 ATA 15/2020 - SEGUNDA CÂMARA

VISTOS, relatados e discutidos estes autos referentes à tomada de contas especial instaurada pelo Ministério do Turismo, em desfavor de Davi Cordeiro de Oliveira, em razão do não encaminhamento da documentação exigida para prestação de contas do Convênio 737599/2010 (Siafi 737599) , celebrado com a Prefeitura Municipal de Santa Terezinha-PB, tendo por objeto o apoio à realização do Projeto intitulado "João Pedro Fora de Época" conforme Plano de Trabalho apresentado com vigência estipulada para o período de 12/6/2010 a 21/1/2011;
	ACORDAM os Ministros do Tribunal de Contas da União, reunidos em Sessão da 2ª Câmara, ante as razões expostas pelo relator, em:
	9.1. rejeitar as alegações de defesa e as razões de justificativa apresentadas por Davi Cordeiro de Oliveira;
	9.2. julgar irregulares, com fundamento nos arts. 1º, inciso I, e 16, inciso III, alínea "c", da Lei 8.443/1992, c/c os arts. 19 e 23, inciso III, da mesma Lei, e com arts. 1º, inciso I, 209, incisos II e III, 210 e 214, inciso III, do Regimento Interno, as contas de Davi Cordeiro de Oliveira e condená-lo ao pagamento das quantia de R$ 100.000,00 (cem mil reais) , com a fixação do prazo de 15 (quinze) dias, a contar da notificação, para comprovar, perante o Tribunal (art. 214, inciso III, alínea "a", do Regimento Interno) , o recolhimento da dívida aos cofres do Tesouro Nacional, atualizada monetariamente e acrescida dos juros de mora, calculados a partir de 26/11/2010 até a data do recolhimento, na forma prevista na legislação em vigor, abatendo-se, na oportunidade, o valor já ressarcido de R$ 125,39 (cento e vinte e cinco reais e trinta e nove centavos) , em 10/1/2011;
	9.3. aplicar a Davi Cordeiro de Oliveira, a multa, no valor de R$ 10.000,00 (dez mil reais) , prevista no art. 57 da Lei 8.443/1992, c/c o art. 267 do Regimento Interno/TCU, com a fixação do prazo de 15 (quinze) dias, a contar da notificação, para comprovar, perante o Tribunal (art. 214, inciso III, alínea "a", do Regimento Interno/TCU) , o recolhimento da dívida aos cofres do Tesouro Nacional, atualizada monetariamente desde a data de prolação deste Acórdão até a data do efetivo recolhimento, se for paga após o vencimento, na forma da legislação em vigor.
	9.4. autorizar, desde logo, nos termos do art. 28, inciso II, da Lei 8.443/1992, a cobrança judicial da dívida, caso não atendida a notificação;
	9.5. autorizar, desde logo, nos termos dos arts. 26 e 28, inciso II, da Lei 8.443/1992:
9.5.1. o pagamento das dívidas em até 36 (trinta e seis) parcelas mensais e consecutivas, se solicitado pelos responsáveis, fixando-se o vencimento da primeira em 15 (quinze) dias, a contar do recebimento da notificação, e o das demais a cada 30 (trinta) dias, devendo incidir sobre cada uma delas os encargos legais devidos, na forma prevista na legislação em vigor, sem prejuízo ao vencimento antecipado do saldo devedor em caso de não comprovação do recolhimento de qualquer parcela, conforme prevê o art. 217, § 2º, do Regimento Interno deste Tribunal;
9.5.2. a cobrança judicial das dívidas, caso não atendida a notificação;
	9.6. dar ciência da presente deliberação ao Procurador-Chefe da Procuradoria da República no Estado da Paraíba, nos termos do § 3º do art. 16 da Lei 8.443/1992, c/c o § 7º do art. 209 do Regimento Interno/TCU, para adoção das medidas que entender cabíveis.

Tomada de Contas Especial. irregularidades na execução do Convênio 737599/2010, celebrado entre o Ministério do Turismo e a Prefeitura de Santa  Teresinha/PB, tendo por objeto o apoio à realização do Projeto intitulado João Pedro Fora de Época.

Segunda Câmara

Município de Santa Teresinha - PB.

3. Interessados/Responsáveis:
3.1. Interessado: Ministério do Turismo (vinculador) (05.457.283/0001-19).
3.2. Responsável: Davi Cordeiro de Oliveira (XXX.749.684-XX).

13.1. Ministros presentes: Ana Arraes (Presidente), Augusto Nardes, Aroldo Cedraz (Relator) e Raimundo Carreiro.
13.2. Ministros-Substitutos presentes: Marcos Bemquerer Costa e André Luís de Carvalho.

ACORDAO-COMPLETO-2483573

Acórdão 8477/2021 - Segunda Câmara

ACORDAO-COMPLETO-2547252

Acórdão 4738/2022 - Segunda Câmara

AROLDO CEDRAZ

Inicio este Relatório transcrevendo a instrução de peça 22, da Secretaria de Controle Externo da Paraíba (SEC-PB) , a qual contou com a anuência de seu corpo diretivo (peça 23-24) :
"INTRODUÇÃO
Cuidam os autos de tomada de contas especial instaurada pelo Ministério do Turismo, em desfavor do Sr. Davi Cordeiro de Oliveira (período 2009-2012) , em razão do não encaminhamento da documentação exigida para prestação de contas do Convênio 737599/2010 (Siafi 737599) , celebrado com a Prefeitura Municipal de Santa Terezinha-PB, tendo por objeto o apoio à realização do Projeto intitulado "João Pedro Fora de Época" conforme Plano de Trabalho apresentado com vigência estipulada para o período de 12/6/2010 a 21/1/2011 (peça 2, p. 5-17 e 49- 87) .
HISTÓRICO
2.	Os recursos previstos para a implementação do objeto conveniado foram orçados no valor total de R$ 105.000,00, com a seguinte composição: R$ 5.000,00 de contrapartida da Convenente e R$ 100.000,00 à conta da Concedente, tendo sido liberado, por meio da Ordem Bancária 2010OB801635 de 22/11/2010 (peça 2, p. 61-63 e 89) .
3.	Em instrução anterior de peça 3, em razão de não constar dos autos a prestação de contas, prejudicando a realização de uma análise mais aprofundada desta tomada de contas especial, foi proposta diligência ao concedente, sendo acatada pelo escalão superior.
4.	Foi procedida diligência mediante Ofício 1420/2017/TCU/SECEX-PB de 7/8/2017 (peça 5-6) .
5.	Em atendimento foi encaminhada a documentação de peças 8-9.
6.	Após análise técnica, é elaborada a instrução de peça 11, da qual convém transcrever um trecho.
6.	Do exame dos autos, observa-se o encaminhamento da prestação de contas apresentada pelo convenente, juntamente com a documentação comprobatória (peça 9, p. 84-197 e 218-221) .
7.	Conforme Nota Técnica de Análise 303/2012 (peça 9, p. 211-215) , não tinham sido comprovados os seguintes itens:
a) fotografia/filmagem com a identificação do evento e das apresentações musicais (contendo a data e nome das bandas) , bem como de material de divulgação pós evento (reportagens, jornais e revistas com exemplares originais, completos e de alcance estadual, regional ou nacional) que demonstrassem sua efetiva realização e a utilização da logomarca do MTur.
8.	Após o envio de documentação complementar e considerando a não comprovação da receita da venda dos ingressos, a não aplicação destes recursos em prol do objeto conveniado e a existência de promoção pessoal, contrariando as cláusulas do convênio, as Notas Técnicas de Reanálise 536/2012 e 0527/2013 reprovaram a execução física do convênio (peça 9, p. 218-221, 228-232, 233-237 e 244-247) 
9.	De fato, a justificativa apresentada para a não apresentação desta receita na prestação de contas à peça 9, p. 239 limitou-se a afirmação de que a organização da festa requeria um conjunto de providências que demandavam gastos, dentre os quais a parte de estrutura física de apoio aos visitantes, que geralmente eram acolhidos em camarotes, por isto, a gestão municipal pactuou com uma empresa de revenda de camarote para que eles fornecessem área reservada para autoridades e convidados especiais em troca da venda do restante dos ingressos terem retribuição pecuniária em favor da própria empresa. Destacou ainda que esta estrutura fortalece a festa e não traz para o município qualquer ônus. E, por tratar-se de um município pequeno, ficou mais econômico entregar tudo para a empresa administrar em troca da área adequada conforme mencionado. Logo, não entrou dinheiro atinente a venda de camarote, como receita da festa.
10.	Em razão da receita de venda de ingressos não ter sido revertida para custeio do evento e a jurisprudência desta Corte de Contas já ter se posicionado em relação a esta matéria no sentido de que estando comprovada a arrecadação de receitas oriundas da venda de bens e serviços produzidos ou fornecidos em função dos projetos beneficiados com recursos dos convênios, das quais não houve a devida prestação de contas, a ocorrência justifica a imputação do dano no valor dos recursos federais repassados (Acórdão 2881/2017-TCU-Segunda Câmara - Relator Augusto Nardes e 6.111/2017- 1ª Câmara - Relator Vital do Rêgo) .
11.	Por sua vez, as Cláusulas Terceira, inciso II, alínea "jj", e Décima Segunda, Parágrafo Segundo, alínea "m", do termo do convênio previam expressamente que o convenente deveria assegurar e comprovar que os valores arrecadados com a cobrança de ingressos em shows e eventos ou venda de bens e serviços produzidos ou fornecidos no âmbito do convênio fossem revertidos para a consecução do objeto ou recolhidos à conta do Tesouro Nacional, quando fosse o caso.
12.	Pela relação de pagamentos efetuados, extratos e comprovantes anexados, observa-se que as transferências bancárias para os pagamentos foram feitas para a empresa Wadi de Andrade Barros (Badaló Produções) - CNPJ 09.171.536/0001-44 (peça 9, p.86 e 95) .
13.	E, mesmo sendo comunicado pelo concedente para efetuar a regularização, o responsável não tomou providências devidas.
14.	Merece destaque a Ação Civil Pública por ato de Improbidade Administrativa impetrada pelo Município de Santa Terezinha-PB em desfavor do ex-prefeito, Sr. Davi Cordeiro de Oliveira, no sentido de resguardar o interesse público (peça 9, p. 275-290) .
15.	De toda análise efetuada, constata-se a não comprovação da reversão dos valores arrecadados com a cobrança de ingressos em shows e eventos ou venda de bens e serviços produzidos ou fornecidos no âmbito do convênio na consecução do objeto, nestes termos, ratifica-se o entendimento do concedente em relação a glosa do valor total repassado.
Contratação direta de artistas e bandas musicais, com base na hipótese de inexigibilidade prevista no art. 25, inciso III, da Lei n. 8.666/93.
16.	Nos convênios firmados pelo MTur para o apoio à realização de eventos é comum que conste, como item de despesa do plano de trabalho, o pagamento de cachês a bandas e/ou artistas. Em diversas situações concretas, depara-se com "contratos de exclusividade" apresentados a fim de justificar a contratação direta, mas que não se tratam daqueles firmados entre o artista/banda e seu empresário, desvirtuando a condição para que se opere a previsão disposta na lei.
17.	Inicialmente o entendimento desta Corte de Contas, conforme Acórdão 96/2008-TCU-Plenário, Relator Ministro Benjamim Zymler era que o MTur fizesse constar em seus manuais de prestação de convênios e nos termos dessas avenças que, para a contratação por inexigibilidade, deveria ser apresentada, sob pena de glosa das despesas, cópia do contrato de exclusividade dos artistas com o empresário contratado, registrado em cartório, o qual diferia daquele que confere exclusividade apenas para os dias de apresentação dos artistas e restrito à localidade do evento, o qual não era aceito.
18.	Em julgados mais recentes de tomadas de contas especiais, o Tribunal tem dado novos contornos à interpretação do Acórdão 96/2008-TCU-Plenário. A partir do Acórdão 5662/2014-TCU-Primeira Câmara, adotou-se a deliberação apresentada pelo Ministro-Relator Bruno Dantas, no sentido de que, nos casos em que restasse comprovada a ausência de contratos de exclusividade entre a sociedade contratada pelo convenente e os artistas/bandas, tal constatação tornaria irregular a contratação por inexigibilidade de licitação, pois esses documentos seriam imprescindíveis para caracterizar a inviabilidade de competição de que trata o art. 25, inciso III, da Lei 8.666/93. Essa irregularidade justificaria a aplicação de multa ao responsável, mas não seria suficiente para caracterizar a ocorrência de débito.
19.	Assim, a ausência de apresentação do contrato de exclusividade do artista com o empresário contratado nos convênios não ensejaria, em princípio, a condenação ao débito, devendo este ser demonstrado para que houvesse a glosa de valores.
20.	Assim, nos casos em que as contratações no âmbito do convênio não tivessem se dado diretamente com os artistas/bandas ou com seus empresários exclusivos, mas por meio de terceiros intermediários e apresentasse risco potencial de dano ao erário, deveria o MTur, quando da análise das prestações de contas, fazer gestões com a finalidade de se obter o valor real cobrado pelos artistas/bandas nesses eventos, previamente à aprovação ou glosa de valores.
21.	Neste interim o Ministério do Turismo procedeu consulta a este Tribunal sobre o assunto (TC Processo 022.552/2016-2) cujo objeto era acerca da aplicação dos arts. 1º, inciso IX, e 58, da Lei 8.443/92, e arts. 254, §§ 2º e 3º, e 268, incisos II e III, do Regimento Interno do TCU, a partir da tentativa de interpretação do entendimento emanado pelos Acórdão 96/2008-TCU-Plenário e 2.163/2011-TCU- 2ª Câmara, Relator Ministro André de Carvalho supostamente conflitantes com outros julgados mais recentes (Acórdão 5662/2014-TCU-Primeira Câmara) .
22.	Consoante Acórdão 1435/2017-TCU-Plenário, Relatora Ministra Ana Arraes o novo entendimento desta Corte de Contas, em resposta ao Ministério do Turismo, foi:
...
9.2. responder ao consulente que:
9.2.1. a apresentação apenas de autorização/atesto/carta de exclusividade que confere exclusividade ao empresário do artista somente para o (s) dia (s) correspondente (s) à apresentação deste, sendo ainda restrita à localidade do evento, não atende aos pressupostos do art. 25, inciso III, da Lei 8.666/1993, representando impropriedade na execução do convênio;
9.2.2. do mesmo modo, contrariam o sobredito dispositivo legal as situações de contrato de exclusividade - entre o artista/banda e o empresário - apresentado sem registro em cartório, bem como de não apresentação, pelo convenente, do próprio contrato de exclusividade;
9.2.3. tais situações, no entanto, podem não ensejar, por si sós, o julgamento pela irregularidade das contas tampouco a condenação em débito do (s) responsável (is) , a partir das circunstâncias inerentes a cada caso concreto, uma vez que a existência de dano aos cofres públicos, a ser comprovada mediante instauração da devida tomada de contas especial, tende a se evidenciar em cada caso, entre outras questões, quando:
9.2.3.1. houver indícios de inexecução do evento objeto do convênio; ou
9.2.3.2. não for possível comprovar o nexo de causalidade, ou seja, que os pagamentos tenham sido recebidos pelo artista ou por seu representante devidamente habilitado, seja detentor de contrato de exclusividade, portador de instrumento de procuração ou carta de exclusividade, devidamente registrados em cartório.
23.	No caso em análise não foram juntados aos autos os correspondentes contratos de exclusividade registrados em cartório, conforme exigência contida no convênio e na jurisprudência do TCU. Entretanto, em razão do novo entendimento em Acórdão 1435/2017, a irregularidade pela não apresentação do contrato de exclusividade justificaria a aplicação de multa ao responsável, mas não seria suficiente para caracterizar a ocorrência de débito, caso não existisse outra irregularidade ensejadora de débito, o que não ocorreu.
24.	Em razão da irregularidade basear-se em irregularidade praticada pelo gestor em exercício, por não incluir nas receitas os valores atinentes a venda de camarotes, gerando a glosa total da receita oriunda do convênio, nos termos do convênio, a citação deverá ser individual ao Sr. Davi Cordeiro de Oliveira, ex prefeito do Município de Santa Terezinha-PB, pelos recursos federais utilizados do Convênio 737599/2010 (siafi 737599) , no valor de R$ 100.000,00, sem a comprovação da receita oriunda da venda de ingressos.
25.	Quanto à empresa contratada, não será incluída no rol de responsáveis em virtude de não ser de sua competência a comprovação da receita na venda de ingressos.
26.	Para o cálculo do débito será utilizada a data do crédito dos recursos na conta bancária (peça 9, p. 95) .
27.	Em pesquisa ao sistema processual do TCU (e-tcu) , não foi constatada a existência de outros débitos imputáveis ao responsável em processos abertos.
28.	Ressalte-se que foi constituído advogado na fase interna da TCE (peça 2, p. 125) , todavia sem poderes específicos para receber citação inicial. Sendo assim, a citação deve ser dirigida ao endereço do responsável.
29.	Nos ofícios de citação, deve-se ressaltar que os débitos foram atualizados monetariamente, sem juros de mora, os quais serão acrescidos apenas se o Tribunal vier a condenar os responsáveis.
7.	A instrução propôs a citação do Sr. Davi Cordeiro de Oliveira.
8.	O Diretor concordou com a proposta e determinou a citação do responsável, em 27/9/2017 (peça 12) .
EXAME TÉCNICO
9.	Em cumprimento à determinação de citação/audiência do Diretor, foi expedido o Ofício 1797/2017-TCU/SECEX-PB, de 27/9/2017 (peça 13) .
10.	Em atenção ao ofício de citação, em 7/11/2017, o responsável requer por meio de comunicação eletrônica prorrogação de prazo para apresentação de defesa por intermédio da advogada Keylla Medeiros Lacerda e Lacerda, OAB-PB 22.128 (peça 14) .
10.1.	Os originais foram juntados aos autos, em 9/11/2017 (peça 16) .
10.2.	O pedido de prorrogação foi deferido e definida a data final para apresentação da defesa para 17/11/2017 (peça 15) .
11.	O responsável protocolizou defesa, em 20/11/2017 (peças 17 a 19) . A despeito de a parte ter perdido prazo de defesa (17/11/2017) , considerar-se-á a petição em prestígio ao princípio do formalismo moderado e da ampla defesa.
12.	Transcreve-se adiante o teor da citação (peça 13) .
não comprovação da boa e regular aplicação dos recursos federais transferidos pelo referido convênio, ante a não comprovação da reversão dos valores arrecadados com a cobrança de ingressos em shows e eventos ou venda de bens e serviços produzidos ou fornecidos no âmbito do convênio na consecução do objeto conveniado e a existência de promoção pessoal, nos termos das Notas Técnicas de Análise e reanálise 303/2012, 536/2012 e 0527/2013.
Defesa
13.	Faz-se uma síntese da defesa adiante.
14.	O município não instalou por conta própria e nem contratou serviços de camarote, o fato é que uma empresa que explora camarotes privados em festas públicas, procurou o prefeito e pediu para que fosse cedido uma área que ficava as margens da festa, sem qualquer prejuízo ao espaço destinado ao evento, e propôs então que o prefeito cederia a área e em troca seriam doados dois camarotes. Esses camarotes teriam sido usados pela polícia e pela equipe de saúde. Outros camarotes ficaram por conta da empresa que os montou e com isso não tinha o objetivo de privatizar a festa.
15.	Os camarotes não integravam a festa, não foram montados com verbas públicas. O município se beneficiou com eles porque montou infraestrutura para o pessoal da saúde e também da segurança púbica e equipes técnicas, sem qualquer custo para o município.
16.	 Os camarotes não geraram lucro para o município visto que a estrutura foi de caráter privado, e por outro lado trouxe resultado para o município que se utilizou de parte dos camarotes.
17.	Quanto à promoção pessoal, não há registro de propaganda ostensiva da pessoa do prefeito; é natural que, como promotor do evento festivo, cantores e apresentador possa de vez enquanto agradecer ao gestor público pela festividade promovida. O prefeito não pode ser responsabilizado, inclusive por não ter pedido a ninguém e muito menos ter determinado que fosse promovido o seu nome.
18.	Não é justo que se devolva qualquer valor visto que não houve prejuízo para o objetivo dos festejos e muito menos no tocante a eventual promoção pessoal em favor do prefeito.
Análise
Cobrança de ingressos e não comprovação da aplicação - quebra do nexo de causalidade
19.	O responsável confessa que ocorreu a oferta onerosa de camarotes durante o evento financiado pelo MTur. Não explicou quantas vagas foram criadas ou quanto foi arrecadado. Também não demonstrou a repercussão financeira dessa alteração unilateral no Plano de Trabalho, especialmente na reversão/aplicação dessa renda nova gerada na consecução do objeto.
20.	A mudança na infraestrutura do evento, sem aprovação do MTur, implicou na existência de um contingente de pessoas de quem seria cobrado um preço para desfrutar dos shows custeados com recursos públicos. Ao mesmo tempo, deve ter reduzido o espaço disponível para o público não pagante, haja vista a edificação de estrutura em condições de desfrutar dos shows.
21.	O responsável afirma que compareceram ao evento cerca de 20.000 pessoas (peça 17, p. 2) . Se inferirmos que apenas 10% desse contingente pagou por espaço em camarote ao preço módico arbitrado de R$ 10,00, a arrecadação totalizaria R$ 200.000,00, o dobro da parcela de recursos federais alocados ao evento. Portanto, tem relevância financeira a cobrança de ingressos na execução do objeto do convênio.
22.	A teor do item 9.5.2 do Acórdão 96/2008-TCU-Plenário, "os valores arrecadados com a cobrança de ingressos em shows e eventos ou com a venda de bens e serviços produzidos ou fornecidos em função dos projetos beneficiados com recursos dos convênios devem ser revertidos para a consecução do objeto conveniado ou recolhidos à conta do Tesouro Nacional. Adicionalmente, referidos valores devem integrar a prestação de contas", orientação essa não observada na prestação de contas apresentada.
23.	Conforme registrado no item 11 da peça 11, transcrito no item Erro! Fonte de referência não encontrada., constava no convênio clara orientação a respeito do tratamento a ser dado em caso de serviço ou cobrança de ingresso: a incorporação à conta específica do convênio e aplicação desse dinheiro na consecução do objeto, devendo compor a prestação de contas.
24.	Transcreve-se adiante voto no Acórdão 3782/2017-TCU-Segunda Câmara, Relator André de Carvalho.
11. De fato, a aludida falha na comprovação da efetiva aplicação dos valores públicos e dos valores privados supostamente aportados ao evento impediu a demonstração do necessário nexo causal entre os recursos federais destinados ao empreendimento e as despesas supostamente incorridas no ajuste, de tal sorte que a mera execução física do objeto ajustado não deve servir, por si só, para comprovar que os recursos federais teriam sido aplicados corretamente, sobretudo quando se constata que, no presente caso concreto, não ficou devidamente demonstrado o referido nexo causal, restando configurada, assim, a presunção legal de integral dano ao erário.
12. Bem se sabe que prestar contas, com a devida e correta comprovação da boa e regular aplicação dos valores, é dever de todos aqueles a quem sejam confiados recursos federais, por força do art. 70, parágrafo único, da Constituição de 1988 e do art. 93 do Decreto-Lei nº 200, de 25 de fevereiro de 1967 (v.g.: Acórdão 2439/2010-TCU-Plenário, Acórdão 5929/2011-TCU-Primeira Câmara, e Acórdão 1544/2008-TCU-Segunda Câmara) .
13. Por conseguinte, a ausência de comprovação da boa e regular aplicação de recursos federais, diante da ausência de demonstração do referido nexo causal, configura ofensa não só às regras legais, mas também aos princípios basilares da administração pública, já que, ao final e ao cabo, o gestor deixa de prestar satisfação à sociedade sobre o efetivo emprego dos recursos postos sob a sua responsabilidade, dando ensejo, inclusive, à presunção legal de dano ao erário pela integralidade dos valores transferidos, diante das evidências de possível realização do evento com recursos provenientes de outras fontes, promovendo-se o desvio dos recursos federais. (grifo nosso) 
25.	A jurisprudência desta Corte de Contas é firme em relação a esta matéria no sentido de que estando comprovada a arrecadação de receitas oriundas da venda de bens e serviços produzidos ou fornecidos em função dos projetos beneficiados com recursos dos Convênios, das quais não houve a devida prestação de contas, a ocorrência justifica a imputação do dano no valor dos recursos federais repassados (Acórdão 3747/2015-TCU-Primeira Câmara, relator Walton Rodrigues; 6.036/2015-TCU-2ª Câmara, relator Marcos Bemquerer; 7.246/2016-TCU-1ª Câmara, relator Weder Oliveira; 7.457/2016-TCU-1ª Câmara, relator Weder Oliveira; 2.881/2017-TCU-2ª Câmara, relator Augusto Nardes; 4234/2017-Primeira Câmara, Relator Walton Alencar Rodrigues) .
26.	No plano de trabalho do convênio foram previstas as contratações das bandas Collo de Menina e Garota Safada, pagando-se a cada uma o cachê de R$ 35.000,00 e R$ 70.000,00, respectivamente.
26.1.	Por ocasião da execução do objeto, ocorreu a interposição de terceiro, Wadi de Andrade Barros, CNPJ 09.171.536/0001-44, cujo nome de fantasia é Badalo Produções & Eventos, localizada na Rua Cabo José Benício, 164, Jardim Guanabara, 58700-000 Patos-PB (peça 9, p. 189-191) .
26.2.	O contrato firmado com o intermediário (cláusula 03) fixou valor global idêntico ao da soma dos valores dos cachês das bandas, previsto no plano de trabalho. Significa dizer que esse terceiro não será remunerado pela intermediação, nem sequer terá recursos para cobrir os encargos tributários que lhe recairão.
26.3.	Não é crível que o empresário atuaria sem a devida remuneração. Essa situação, tal como desenhada, lança dúvidas sobre a regular gestão dos recursos federais porque configura em tese uma simulação ou fraude.
26.4.	Vale destacar que o Sr. Wadi Barros é um empresário individual; apesar disso, constituiu o Sr. Joseilson Felipe da Silva, CPF XXX.483.074-XX, também residente em Patos-PB, como procurador, a quem conferiu poderes para "gerir e administrar a firma outorgante", "receber importância devidas ao (s) outorgante (s) , dar quitação", "participar de licitações", "abrir e movimentar contas bancárias, emitir, assinar e endossar cheques, passar recibos e dar quitação, solicitar extratos de contas, requisitar talonários de cheques, fazer depósitos e retiradas" (peça 9, p. 157-160) .
26.4.1.	A expedição de procuração de um empresário individual para um terceiro com poderes que os iguala, isto é, que torna o outorgado tão dono do negócio quanto o outorgante, faz duvidar de que o empresário seja do ramo artístico e supor que seja mero laranja.
27.	Convém destacar que essa conduta irregular do responsável viola disposição contida no Convênio (Cláusulas Terceira, inciso II, alínea "jj", e Décima Segunda, Parágrafo Segundo, alínea "m") , no sentido de que valores arrecadados com a cobrança de ingressos em shows e eventos ou venda de bens e serviços produzidos ou fornecido no âmbito deste convênio sejam revertidos para a consecução do objeto ou recolhidos à conta do tesouro nacional e que na prestação de contas se dê a devida comprovação da aplicação.
28.	A alegação de que o particular que usou de espaço público para auferir lucro com o evento financiado pelo MTur forneceu contrapartida ao município na forma de camarotes não ficou provada.
28.1.	Verifica-se ainda que o responsável nestes autos faltou com a verdade ao firmar declaração de que o evento aconteceu de forma gratuita para os participantes (peça 18, p. 51) . Em momento posterior, confessou perante o MTur que havia ocorrido cobrança de ingressos (peça 9, p. 239) e ratifica o fato na defesa à citação do TCU (peça 17, p. 2) .
28.2.	Para agravar a situação, alterou a versão sobre a retribuição recebida do particular em troca da cessão do espaço público com fins lucrativos. Perante o MTur afirmou que parte da estrutura física era de apoio aos visitantes, que são acolhidos em camarotes; já na resposta ao TCU afirmou que o particular doara dois camarotes; um usado pela polícia e outro para a equipe de saúde.
29.	O projeto proposto ao MTur englobava a contratação dos artistas referidos no item 26. Porém, os folders de divulgação do evento revelaram que outros artistas se apresentaram nos mesmos dias, a exemplo de Vicente Nery, Cheiro de Menina, Forrozão Doce Chamego, Matéia do Forro e Banda, Arreio de Ouro, Trio Tamanduá, A Princesinha do Forró (peça 9, p. 219-221, 230-232) .
29.1.	Em vez de dois artistas, apresentaram-se no evento mais sete outros. A pergunta: qual fonte de financiamento foi usada para custear tantas atrações?
29.2.	Não há, portanto, como se ter uma pálida noção de que recursos foram usados no empreendimento e de que modo foram aplicados. Isso reforça a constatação de que não há nexo de causalidade entre a prestação de contas e os recursos federais transferidos.
Promoção pessoal
30.	Na Nota Técnica de Reanálise 536/2012 é feito o registro da ocorrência de promoção pessoal: "verificamos que foi divulgado durante o evento nomes de autoridades locais (caracterizando promoção pessoal) " (peça 2, p. 109-117) .
30.1.	Em defesa, o responsável informa que a citação de nomes de autoridades foi feita por cantores e locutores da própria banda (peça 2, p. 121) .
31.	Em resposta à citação, o responsável repetiu a alegação, acrescentando que não havia slogan que promovesse o responsável ou outra pessoa (peça 17, p. 3) .
31.1.	Não há elementos suficientes nos autos para afirmar que ocorrera promoção pessoal do gestor do convênio. A constatação do repassador que deu base à citação não está acompanhada das provas.
31.2.	Se as citações à pessoa do responsável provieram de artistas, não de um agente do município, no papel de anfitrião do evento, não se pode, sem uma investigação adequada, apontar tal conduta como violadora do dever de impessoalidade. Não parece razoável presumir que o Sr. Davi Oliveira componha a cadeia de causalidade na conduta que resultou na citação de seu nome.
32.	Pelo exposto, entende-se apropriado considerar não demonstrada a ocorrência da irregularidade promoção pessoal.
33.	Considerando que o intermediário foi contratado, indevidamente, por inexigibilidade de licitação, que o contrato com o intermediário não previu remuneração pelos serviços, mesmo que fosse para cobrir os encargos, que o intermediário firmou procuração na qual transfere todos os poderes para um terceiro, a indicar possível posição de laranja, que há reconhecimento de que um particular usou do espaço do evento e cobrou ingressos da assistência, que não ficou demonstrada na prestação de contas essa arrecadação e correspondente aplicação, que o TCU tem jurisprudência no sentido de que essa situação acarreta a perda do nexo de causalidade entre as despesas prestadas contas e a aplicação dos recursos federais, propugna a glosa integral dos recursos federais alocados ao convênio.
Audiência
34.	O mesmo ofício de citação também consignou no item 3 audiência do responsável, nos seguintes termos.
Contratar irregularmente a empresa Wadi Andrade Barros-ME por inexigibilidade de licitação, com fundamento no art. 25, III, da Lei 8.666/1993, sem que houvesse a apresentação do contrato de exclusividade dos artistas com o empresário contratado, registrado em cartório
Justificativas
35.	Faz-se adiante uma síntese das razões de justificativas.
36.	A falha não é grave e não é suficiente para macular a prestação de contas, constituindo falha formal.
37.	Alega que a alusão ao dia da festa não significa que a empresa não tinha exclusividade, mas que, além da exclusividade, estava disponível no dia.
38.	Falha no processo licitatório só pode acarretar devolução de dinheiro quando houver prejuízo ao erário.
39.	Faz referência a deliberação do TCU no TC Processo 012.662/2014-3, na qual o julgamento expressou o entendimento de que falhas formais não autoriza a reprovação das contas; no máximo, recomendação.
Análise
40.	Em síntese, o responsável considera que a irregularidade é formal, que os documentos demonstram a exclusividade, que não houve prejuízo ao erário, e que falha formal não autoriza julgamento das contas pela irregularidade.
41.	A irregularidade consistente na adoção de inexigibilidade de licitação em lugar de uma tomada de preços NÃO é irregularidade formal. Ao assim proceder, o responsável excluiu vários intermediários existentes no Estado da Paraíba e no Brasil que poderiam oferecer o serviço por preço menor. Assim, acarretou a restrição da competitividade e induziu a elevação dos preços.
42.	As declarações de inexigibilidade ao mencionar a cidade, o dia e o local tornam claro que o intermediário tem exclusividade perante o Município de Santa Teresinha-PB, já que o local de exibição do show é a praça pública.
42.1.	O particular não oferece show gratuito, ele busca o lucro. No caso destes autos, o evento é tradicional na cidade e ofertado gratuitamente pela prefeitura todos os anos. Logo, o que o gestor do convênio fez, e é iniciativa dele, foi interpor um terceiro para manipular os documentos da prestação de contas.
42.2.	O intermediário não tinha a exclusividade para o dia, o que ele tinha só servia para contratar com a prefeitura. Apenas uma manipulação grosseira, para fugir aos controles da despesa pública.
43.	Quanto ao procedimento de inexigibilidade de licitação, a só presença de intermediário entre o artista e a prefeitura é forte indício de má-fé e de fraude à licitação.
43.1.	A contratação dos artistas não precisa de intermediário. Este é, em regra, inserido no processo de contratação por iniciativa e/ou conivência do prefeito gestor.
43.2.	A presença de carta de exclusividade ou instrumentos similares para engendrar a colocação de um intermediário entre o convenente e o artista ou empresário exclusivo dele é uma forte evidência de irregularidade na gestão do convênio.
43.3.	Primeiro, porque esses instrumentos são inidôneos para ensejar uma contratação direta com o intermediário apta a obrigar o artista a cumprir os termos pactuados.
43.3.1.	O artista é um terceiro nessa negociação, mas o verdadeiro prestador dos serviços. No entanto, não figura no contrato. O intermediário, por sua vez, não tem um instrumento jurídico semelhante ao possuído pelo empresário exclusivo para firmar pelo artista contrato em seu nome.
43.3.2.	Os contratos celebrados costumam registrar que o contratado (intermediário) se obriga a fazer com que os artistas se apresentem em data e local predefinido. As obrigações contratuais não alcançam o prestador do serviço, apenas o intermediário contratado.
43.3.3.	Por que isso acontece? Porque o intermediário firma o contrato em nome próprio e não no de terceiro (prestador do serviço) ou em representação deste. Nessas condições, regra geral, a inexigibilidade não é aplicável.
43.4.	Segundo, para dar o mínimo de plausibilidade jurídica às contratações por meio de intermediários, não empresários do artista, é imprescindível que o contrato de representação artística firmado entre o artista e o empresário artístico exclusivo, registrado em cartório, seja juntado aos autos.
43.4.1.	A legitimação do intermediário para figurar perante a administração pública é condicionada à verificação de que aquele que o constituiu é empresário exclusivo e que detém poderes específicos no contrato para constituir terceiro.
43.4.2.	Só, então, estaria o intermediário legitimado para negociar com a administração pública.
44.	Registre-se que consta do convênio (cláusula 3ª, inciso II, alínea "oo") exigência de que deveria ser comprovada a exclusividade na representação do artista por meio de contrato firmado entre este e o empresário contratado, registrado em cartório.
45.	Acompanha-se a preocupação externada pelo Ministro Augusto Sherman, pelo Ministério Público junto ao TCU e pela SecexDesenvolvimento quanto ao risco de dano ao erário na contratação e pagamento por meio de intermediários, não empresários exclusivos.
45.1.	No Voto revisor o Ministro Augusto Sherman (TC Processo 022.552/2016-2, Acórdão 1435/2017-TCU-Plenário) explicita essa preocupação, entendendo que o pagamento do intermediário do show não é suficiente para a constituição do nexo causal entre as verbas transferidas e o evento realizado, sendo relevante a comprovação da entrega do dinheiro aos artistas; a comprovação da representação deve ter por base contrato de exclusividade devidamente publicizado, daí a consequência da glosa dos recursos.
45.2.	No relatório do Ministro Vital do Rêgo (TC Processo 022.552/2016-2, Acórdão 1435/2017-TCU-Plenário) é transcrito os itens 23 a 26 da instrução da SecexDesenvolvimento que registra o risco de danos ao erário quando da participação de intermediário na contratação de artistas.
45.3.	No item 15 do Voto do Ministro Vital do Rêgo é feita referência a recurso de reconsideração interposto pelo MPTCU por entender existir fortes indícios de esquema fraudulento nos convênios em que na prestação de contas não há recibo de pagamento aos artistas, casos que requerem exemplar atuação do TCU.
45.4.	O próprio relator Vital do Rêgo compartilha dessa preocupação ao afirmar.
17. Compartilho da preocupação externada pela SecexDesenvolvimento e pelo MPTCU. Entendo haver necessidade, sim, da apresentação de documento comprobatório do efetivo recebimento de cachê por parte dos artistas/bandas, a fim de se dar efetivo cumprimento ao art. 26, parágrafo único, inciso III, da Lei 8.666/1993, o qual exige justificativa para o preço praticado em contrato firmado por inexigibilidade de licitação. E consoante o § 2º do art. 25 da Lei 8.666/1993, constatado eventual superfaturamento na execução do objeto pactuado - e o ônus de afastá-lo é do próprio contratante, no caso o ente convenente -, "respondem solidariamente pelo dano causado à Fazenda Pública o fornecedor ou o prestador de serviços e o agente público responsável, sem prejuízo de outras sanções legais cabíveis".
18. Destarte, deverá o convenente comprovar, na prestação de contas encaminhada ao Ministério do Turismo, o real valor despendido com os cachês dos participantes do evento, apresentando, para tanto, documentos idôneos a essa comprovação, como por exemplo comprovantes das transferências bancárias, cheques ou notas fiscais emitidas em nome dos artistas/bandas, ou ainda recibos devidamente assinados por seus representantes legais ou empresários exclusivos. [grifo nosso]
46.	O esforço empreendido pelo gestor do convênio para interpor esse terceiro tem sido declarado como artifício para viabilizar a contratação dos artistas, pois estes se recusam a contratar com o ente público para receber o pagamento após a prestação do serviço. Exigem que o pagamento aconteça antes da prestação dos serviços; em geral, metade na contratação dos serviços e a outra metade antes de subir ao palco.
46.1.	Mas não há razão para supor que essa justificativa apresentada por muitos prefeitos seja a única causa. Se o gestor do convênio se esforçou para produzir uma contratação fictícia com terceiro, com geração de documentação a ser incorporada à contabilidade e à prestação de contas, é de desconfiar que outras irregularidades mais graves se ocultem por trás dessa sombra.
47.	A defesa não logrou comprovar que a empresa Wadi de Andrade Barros, CNPJ 09.171.536/0001-44, é empresário exclusivo dos artistas. As Cartas de Exclusividade, isoladamente, não constituem instrumento idôneo para habilitar o intermediário como empresário exclusivo, de modo a facultar a contratação dele com base no art. 25, III, da Lei 8.666/1993.
47.1.	Mais grave, os fatos conduzem a concluir que a contratação irregular não é acidente ou equívoco de interpretação, mas uma conduta planejada com o objetivo de impedir o conhecimento do Controle Externo sobre como se deu a negociação, contratação e pagamento de atrações artísticas.
48.	No cenário de não comprovação do nexo de causalidade e de vários municípios da Paraíba estarem envolvidos em relações promíscuas com intermediários de shows, alvo da operação "Pão e Circo", da Polícia Federal, não cabe aplicar ao caso a compreensão de se tratar de mera impropriedade, mas de grave irregularidade sujeita a multa.
49.	Desse modo, afasta-se a aplicação do item 9.2.1., abaixo transcrito, no que pertine ao conceito de impropriedade, nos termos elucidados na Declaração de Voto do Ministro Weder Oliveira.
Acórdão 1435/2017-TCU-Plenário
9.2.1. a apresentação apenas de autorização/atesto/carta de exclusividade que confere exclusividade ao empresário do artista somente para o (s) dia (s) correspondente (s) à apresentação deste, sendo ainda restrita à localidade do evento, não atende aos pressupostos do art. 25, inciso III, da Lei 8.666/1993, representando impropriedade na execução do convênio; 
Declaração de Voto do Ministro Weder Oliveira
11. É nessa perspectiva que entendo a redação do item 9.2.1 do acórdão: a escorreita contratação direta de profissional do setor artístico, por inviabilidade de competição (inexigibilidade) , "através de empresário exclusivo", deve ter por base um real "contrato de exclusividade", ainda que para evento certo, com estipulação de obrigações e deveres, de poderes e direitos de representação, devidamente registrado em cartório, e não apenas instrumentos jurídicos precários, como os "atesto, autorização ou carta de exclusividade". 
12. Como, de qualquer modo, tais instrumentos jurídicos inadequados não descaracterizam (e na quase totalidade dos casos não descaracterizaram) a inviabilidade de competição, e, portanto, a própria contratação direta, o relator, no mencionado item do acórdão, teve por bem reputar tal ocorrência como "impropriedade" (falando-se aqui evidentemente de casos em não haja dúvidas de que tenham sido assinados pelo próprio artista ou por seu empresário exclusivo regularmente constituído) . 
13. "Impropriedade" é termo correntemente utilizado nesta Corte para qualificar situação de mínimo ou nenhum potencial ofensivo à ordem jurídica, outras vezes também qualificada como falha formal, insuscetível de, por si só, conduzir à aplicação de multa e a um julgamento de irregularidade de contas. 
50.	De tal sorte que as cartas de exclusividade não devem ser acolhidas como instrumento apto a constituir o intermediário como empresário exclusivo. Deve-se sobrelevar a intenção maliciosa de ocultar os fatos negociais por meio de documentos simulados fornecidos pelo intermediário, em conivência com o prefeito gestor. Portanto, cabível a aplicação de multa ao responsável nestes autos.
51.	Registre-se que consta dos autos a devolução de R$ 125,39, ocorrida em 10/1/2011, cujo valor deve ser descontado da fixação do valor a ser ressarcido na oportunidade da execução da dívida (peça 9, p. 128) .
CONCLUSÃO¿
52.	Trata-se de tomada de contas especial instaurada pelo Ministério do Turismo em desfavor do Sr. Davi Cordeiro de Oliveira que, após análise técnica no TCU, entendeu configurada a ocorrência de irregularidade na gestão do Convênio 737599/2010 (siafi 737599) pela não incorporação da receita da venda de ingressos para camarotes na conta bancária específica do convênio e a não inclusão na prestação de contas, constituindo quebra do nexo de causalidade e débito pelo valor total dos recursos federais transferidos.
52.1.	Além disso, considerou-se irregular e passível de multa a contratação de terceiro intermediário entre o Município de Santa Terezinha-PB e o artista prestador dos serviços.
53.	O responsável foi citado pela conduta causadora de débito e ouvido em audiência pela contratação irregular de intermediário.
53.1.	Na análise da defesa não acolheu os argumentos, mantendo o débito decorrente da perda do nexo de causalidade entre as despesas lançadas na prestação de contas e o recurso federal transferido. Ficou claro que foram arrecadados outros recursos em decorrência da execução do objeto do convênio, a exemplo da arrecadação de ingressos para camarotes.
53.1.1.	Não significa que fora a única fonte não comprovada e não prestada contas; outras devem existir já que aconteceu um sem número de outros artistas que se apresentaram no evento, assim como a implantação de infraestrutura para apresentação dos artistas.
53.2.	As razões de justificativas também foram rejeitadas. A inexplicável inserção de intermediário entre a prefeitura e o artista contratado só pode ser compreendida como um mecanismo de subtrair ao Controle Externo a supervisão que lhe é deferida constitucionalmente. O gestor arrola conhecidos para fornecer documentação para constituir despesas a serem lançadas na contabilidade e montar processo de prestações de contas.
53.2.1.	Os mesmos cachês aprovados no plano de trabalho são mantidos na contratação do intermediário, que não receberia vantagem alguma pela sua intermediação e ainda teriam que responder por encargos tributários. Isso não faz sentido.
53.2.2.	O gestor escolhe, arbitrariamente, aquele que ele quer que seja o fornecedor de documentos; então orienta-o para contratar as atrações artísticas que deseja ou faz a contratação dos artistas e impõe que estes emitam declarações em favor do intermediário escolhido. A prefeitura não tem qualquer impedimento para contratar os artistas/empresários, diretamente.
53.2.3.	O intermediário não tem exclusividade do artista; o que ele tem é uma autorização para se colocar entre o artista/empresário e a prefeitura. As declarações revelam que a "exclusividade" é apenas para o dia em que o município oferece, anualmente e tradicionalmente, show gratuito para a comunidade. Logo, o intermediário não oferecerá shows em concorrência com as atrações gratuitas do município.
54.	Ocorreu recolhimento de R$ 125,39, em 10/1/2011, à conta única do tesouro (item 51) .
55.	Vale ressaltar que a pretensão punitiva do TCU, conforme Acórdão 1441/2016-TCU-Plenário, que uniformizou a jurisprudência acerca dessa questão, subordina-se ao prazo geral de prescrição indicado no art. 205 do Código Civil, que é de 10 anos, contado da data de ocorrência da irregularidade sancionada, nos termos do art. 189 do Código Civil, sendo este prazo interrompido pelo ato que ordenar a citação, a audiência ou a oitiva do responsável. Conforme o mesmo Acórdão, a ocorrência desta espécie de prescrição será aferida, independentemente de alegação da parte, em cada processo no qual haja intenção de aplicação das sanções previstas na Lei 8.443/1992.
56.	No caso em exame, considerando que o ato imputado ao responsável foi de 29/10/2010, o início da contagem do prazo prescricional deverá coincidir com esta data (peça 9, p. 86, 119, 121) . Sendo assim, em razão de ter sido ordenada a citação em 27/9/2017 (peça 12) , portanto, antes de 10 anos da ocorrência da irregularidade a ser sancionada, e considerando que também não transcorreram 10 anos desde a citação, constata-se que não ocorreu a prescrição da pretensão punitiva, podendo, portanto, ser aplicada multa ao responsável.
57.	Em face da análise promovida nos itens 12 a 33, propõe-se rejeitar as alegações de defesa, e da análise promovida nos itens 34 a 50, propõe-se rejeitar as razões de justificativas apresentadas pelo Sr. Davi Cordeiro de Oliveira, CPF XXX.749.684-XX, uma vez que não foram suficientes para sanear as irregularidades a ele atribuídas, de modo que suas contas devem ser julgadas irregulares. 
57.1.	Os argumentos de defesa tampouco lograram afastar o débito imputado ao responsável. Ademais, inexistem nos autos elementos que demonstrem sua boa-fé ou a ocorrência de outros excludentes de culpabilidade. Desse modo, suas contas devem, desde logo, ser julgadas irregulares, nos termos do art. 202, § 6º, do Regimento Interno/TCU, procedendo-se à sua condenação em débito e à aplicação da multa prevista no art. 57 da Lei 8.443/1992. 
PROPOSTA DE ENCAMINHAMENTO
58.	Diante do exposto, submetemos os autos à consideração superior, propondo ao Tribunal:
58.1.	Com fundamento nos arts. 1º, inciso I, 16, inciso III, alínea "c", da Lei 8.443/1992 c/c os arts. 19 e 23, inciso III, da mesma Lei, e com arts. 1º, inciso I, 209, inciso III, 210 e 214, inciso III, do Regimento Interno, que sejam julgadas irregulares as contas do Sr. DAVI CORDEIRO DE OLIVEIRA, CPF XXX.749.684-XX, na condição de gestor do convênio, e condená-lo ao pagamento da quantia de R$ 100.000,00, com a fixação do prazo de quinze dias, a contar da notificação, para comprovar, perante o Tribunal (art. 214, inciso III, alínea "a", do Regimento Interno) , o recolhimento aos cofres do Tesouro Nacional, atualizada monetariamente e acrescida dos juros de mora, calculados a partir de 26/11/2010, até a data do recolhimento, na forma prevista na legislação em vigor, abatendo-se, na oportunidade, o valor já ressarcido.
58.1.1.	 Valor atualizado do débito até 05/03/2018: R$ 156.570,00 (peça 20) 
58.2.	Aplicar ao Sr. DAVI CORDEIRO DE OLIVEIRA, CPF XXX.749.684-XX, a multa prevista no art. 57 da Lei 8.443/1992 c/c o art. 267 do Regimento Interno, com a fixação do prazo de quinze dias, a contar da notificação, para comprovar, perante o Tribunal (art. 214, inciso III, alínea "a", do Regimento Interno) , o recolhimento da dívida aos cofres do Tesouro Nacional, atualizada monetariamente desde a data do acórdão que vier a ser proferido até a do efetivo recolhimento, se for paga após o vencimento, na forma da legislação em vigor.
58.3.	Autorizar, desde logo, nos termos do art. 28, inciso II, da Lei 8.443/1992, a cobrança judicial das dívidas, caso não atendidas as notificações.
58.4.	Autorizar, caso solicitado, o pagamento da dívida do Sr. DAVI CORDEIRO DE OLIVEIRA, CPF XXX.749.684-XX, em até 36 parcelas mensais e consecutivas, nos termos do art. 26 da Lei 8.443/1992 c/c o art. 217 do Regimento Interno, fixando-lhe o prazo de quinze dias, a contar do recebimento da notificação, para comprovar perante o Tribunal o recolhimento da primeira parcela, e de trinta dias, a contar da parcela anterior, para comprovar o recolhimento das demais parcelas, devendo incidir sobre cada valor mensal, atualizado monetariamente, os juros de mora devidos, na forma prevista na legislação em vigor.
58.5.	Encaminhar cópia do acordão que for adotado ao Procurador-Chefe da Procuradoria da República na Paraíba, nos termos do §3º do art. 16 da Lei 8.443/1992 c/c o § 7º do art. 209 do Regimento Interno do TCU, para adoção das medidas que entender cabíveis, informando-lhe que o inteiro teor da deliberação pode ser consultado no endereço www.tcu.gov.br/acordaos."
2.	O Ministério Público de Contas junto ao TCU anuiu à proposta da Unidade Técnica, manifestando-se nos seguintes termos, com as supressões que entendo cabíveis (peça 25) :
"À vista dos elementos constantes dos autos, manifestamo-nos de acordo com a proposta da Secex/PB (peça 22) , no sentido de que sejam julgadas irregulares as contas do Sr. Davi Cordeiro de Oliveira (ex-prefeito de 2009-2012, CPF XXX.749.684-XX) , com fulcro no art. 16, III, "c", da Lei 8.443/92, condenando-o em débito no valor de R$ 100.000,00 (26/11/2010) e aplicando-lhe a multa prevista no art. 57 da referida lei, assim como autorizando-se, desde logo, a cobrança judicial e o parcelamento das dívidas na forma do art. 217 do Regimento Interno/TCU, caso venha a ser requerido pelo responsável.
Em acréscimo, apenas sugerimos que a rejeição das alegações de defesa e razões de justificativa constem expressamente da deliberação que vier a ser proferida.
Entre outras irregularidades, apontou-se a contratação de atrações artísticas com indevida intermediação, em desconformidade com o item 9.5.1.1 do Acórdão 96/2008-TCU-Plenário.
Entretanto, pesa na responsabilização do gestor sobretudo a insuficiência dos elementos apresentados na prestação de contas, não sendo possível afirmar que os valores pagos foram utilizados na execução do objeto. Aliás, haja vista a quantidade de atrações anunciadas e correlata infraestrutura de apoio, é razoável inferir o concurso de outras fontes de custeio, o que corrobora a conclusão pela ausência do nexo de causalidade entre os valores federais e o evento patrocinado.
Além disso, pesa a não incorporação da receita obtida com a venda de ingressos para camarotes na conta específica do convênio e sua não inclusão na documentação apresentada a título de prestação de contas. Consoante o teor do Acórdão 7246/2016-TCU-Primeira Câmara (mantido pelo Acórdão 6.766/2018 - lª Câmara) , entre outros, o valor arrecadado por cobrança de ingresso a qualquer título deve ser destinado à consecução do objeto ou restituído ao órgão concedente, sendo exigida do responsável, ademais, a correspondente prestação de contas desses recursos, o que não ocorreu nos presentes autos. Sobre as irregularidades no fomento de eventos pelo MTur, mencione-se ainda o Acórdão 1090/2018-TCU-Plenário (mantido pelos Acórdãos 1.450/2018 e 1.944/2018 - Plenário) , Acórdão 4299/2014-TCU-Segunda Câmara; entre outros.
Por fim, cabe reafirmar que não ocorreu prescrição da pretensão punitiva com base no entendimento firmado no Acórdão 1441/2016-TCU-Plenário, considerando que o ato irregular foi praticado em 29/10/2010 (peça 9, p. 86, 119 a 121) , iniciando-se naquela data a contagem do prazo prescricional de 10 (dez) anos, ademais, interrompido em 27/9/2017 pelo ato que ordenou a citação (peça 12) ."
	
É o Relatório.

8.1. José Lacerda Brasileiro (OAB 3.911/PB), representando Davi Cordeiro de Oliveira.

Procurador Marinus Eduardo De Vries Marsico.

TOMADA DE CONTAS ESPECIAL. CONVÊNIO. PROJETO "JOÃO PEDRO FORA DE ÉPOCA". RECEITA DA VENDA DE INGRESSOS PARA CAMAROTES NÃO INCORPORADA À CONTA BANCÁRIA ESPECÍFICA DO CONVÊNIO. CONTRATAÇÃO IRREGULAR DE INTERMEDIÁRIO. ROMPIMENTO DO NEXO CAUSAL ENTRE OS RECURSOS E O OBJETO. CONTAS IRREGULARES. DÉBITO. MULTA. CIÊNCIA.

TOMADA DE CONTAS ESPECIAL (TCE)

Secretaria de Controle Externo de Tomada de Contas Especial (SecexTCE).

Cuidam os autos de tomada de contas especial instaurada pelo Ministério do Turismo, em desfavor de Davi Cordeiro de Oliveira (período 2009-2012) , em razão do não encaminhamento da documentação exigida para prestação de contas do Convênio 737599/2010 (Siafi 737599) , celebrado com a Prefeitura Municipal de Santa Terezinha-PB, tendo por objeto o apoio à realização do Projeto intitulado "João Pedro Fora de Época" conforme Plano de Trabalho apresentado com vigência estipulada para o período de 12/6/2010 a 21/1/2011.
2.	Os recursos previstos para a implementação do objeto conveniado foram orçados no valor total de R$ 105.000,00, com a seguinte composição: R$ 5.000,00 de contrapartida da Convenente e R$ 100.000,00 à conta da Concedente, tendo sido liberado, por meio de ordem bancária de 22/11/2010.
3.	Na fase interna, as Notas Técnicas de Reanálise 536/2012 e 0527/2013 reprovaram a execução física do convênio, em razão de não ter sido comprovada a aplicação da receita de venda de ingressos em prol do objeto conveniado. Por fim, foi instaurada e processada regularmente a tomada de contas especial, nos termos do Relatório e o do Certificado de Auditoria, além do Parecer do Dirigente do Órgão de Controle Interno, os quais foram unânimes em concluir pela irregularidade das contas. O Pronunciamento Ministerial também se coaduna aos pareceres anteriores (peça 2, p. 221- 226 e 231) .
4.	No âmbito desta Corte, o responsável foi ouvido em audiência, em razão da contratação irregular, por inexigibilidade de licitação, de intermediário sem que houvesse a apresentação do contrato de exclusividade com os artistas registrado em cartório. Adicionalmente, foi citado pelo dano apurado, em face da "não comprovação da boa e regular aplicação dos recursos federais transferidos pelo referido convênio, ante a não comprovação da reversão dos valores arrecadados com a cobrança de ingressos em shows e eventos ou venda de bens e serviços produzidos ou fornecidos no âmbito do convênio na consecução do objeto conveniado e a existência de promoção pessoal, nos termos das Notas Técnicas de Análise e reanálise 303/2012, 536/2012 e 0527/2013."
5.	Em manifestações uníssonas, a Unidade Técnica e o MPTU propõem o julgamento pela irregularidade das contas, assim como a imputação de débito no valor integral repassado e multa proporcional ao dano apurado.
6.	Considerando que os pareceres que me antecederam abordaram com propriedade as questões de relevo nestes autos, adoto-os como minhas razões de decidir, sem embargo de tecer algumas breves considerações que faço a seguir.
7.	De fato, a não inclusão na prestação de contas da receita de venda de ingressos para camarotes, na conta bancária específica do convênio, constitui-se quebra do nexo de causalidade entre os recursos repassados e aqueles necessários para o custeio do objeto da avença, devendo acarretar um débito no valor total dos recursos federais transferidos. 
8.	Não custa repisar que a jurisprudência do TCU é firme no sentido de que "os valores arrecadados com a cobrança de ingressos em shows e eventos ou com a venda de bens e serviços produzidos ou fornecidos em razão de projetos beneficiados com recursos de convênios devem ser revertidos para a consecução do objeto conveniado ou recolhidos ao erário e, adicionalmente, integrar a prestação de contas do ajuste.". Esse é o teor de diversos julgados, dos quais cito apenas os Acórdão 2881/2017-TCU-Segunda Câmara (Relator Augusto Nardes) , 11.552/2018-Primeira Câmara (Relator Bruno Dantas) e 11.838/2019-Primeira Câmara (Relator Vital do Rêgo) .
9.	Em relação à contratação irregular de intermediário, por inexigibilidade de licitação, sem apresentação de contrato de exclusividade de representação do (s) artista (s) , registrado em cartório, essa impropriedade tem sido uma exigência há muito discutida por esta Corte. Sabe-se que cartas de exclusividade, isoladamente, não constituem instrumento idôneo para habilitar o intermediário como empresário exclusivo, de modo a facultar a contratação dele com base no art. 25, III, da Lei 8.666/1993. Ademais, registro que consta no instrumento contratual do convênio em questão  a exigência de que deveria ser comprovada a exclusividade na representação do artista por meio de contrato firmado entre este e o empresário contratado, registrado em cartório (Cláusula 3ª, inciso II, alínea "oo") , requisito que não foi atendido.
10.	Assim sendo, os argumentos de defesa não lograram afastar o débito imputado ao responsável. Ademais, inexistem nos autos elementos que demonstrem sua boa-fé ou a ocorrência de outros excludentes de culpabilidade. Desse modo, suas contas devem, desde logo, ser julgadas irregulares, nos termos do art. 202, § 6º, do Regimento Interno/TCU, procedendo-se à sua condenação em débito e à aplicação da multa prevista no art. 57 da Lei 8.443/1992.
Ante o exposto, VOTO para que seja adotada a deliberação que ora submeto a este Colegiado.
TCU, Sala das Sessões Ministro Luciano Brandão Alves de Souza, em 19 de maio de 2020.
AROLDO CEDRAZ 
Relator